【裁判字號】    89,上訴,1005
【裁判日期】    890518
【裁判案由】    水土保持法等
【裁判全文】
臺灣高等法院刑事判決                          八十九年度上訴字第一００五號
    上  訴  人
    即  被  告  丙○○
                乙○○
    右  二  人
    選任辯護人  鄭文婷
    上  訴  人
    即  被  告  庚○○
    選任辯護人  黃秋雄
右上訴人因違反水土保持法案件，不服臺灣基隆地方法院八十八年度訴字第三八七號
，中華民國八十九年一月七日第一審判決（起訴案號：臺灣基隆地方法院檢察署八十
八年度偵字第二二四八、三一九八號）及併案審理 (八十八年度偵字第三六一０號）
提起上訴，本院判決如左：
  主  文
原判決撤銷。
乙○○、庚○○共同在公有及私人山坡地內未經同意擅自占用，致生水土流失，各處
有期徒刑陸月，均緩刑貳年。
丙○○共同在公有及私人山坡地內未經同意擅自占用，致生水土流失，累犯，處有期
徒刑柒月。
如附圖編號Ａ部分（面積貳拾平方公尺）之水泥石階；及附圖編號Ｃ、Ｄ、Ｅ、Ｆ部
分（面積各為陸、貳拾肆、陸拾壹、參拾陸平方公尺）之新建廟宇；及附圖編號Ｊ、
Ｋ、Ｌ、Ｍ、Ｎ、Ｏ部分（面積各為貳拾捌、貳佰捌拾柒、貳佰參拾參、參佰陸拾、
捌拾貳、伍拾參平方公尺）開發林業道路山坡地之路面挖土部分等工作物均沒收。
    事  實
一、丙○○前曾於民國八十四年間，因違反山坡地保育利用條例案件，經法院判處有
    期徒刑一年確定，並於八十五年四月十三日執行完畢，仍不知警惕。與乙○○、
    己○○、甲○○、戊○○、鄭貴朝（後四人業經原審判決確定）均係基隆市七堵
    區○○○路福德宮整修改建委員會委員，渠等明知坐落於基隆市七堵區○○○段
    西勢面桶寮小段第二０四、二０六、二二三地號土地係台灣省所有，屬由台灣省
    政府財政廳管理之公有地，而同上小段第九五、九六、九十五之一、九十四之二
    地號土地均係李哲聖所有之私有地，上揭土地均經台灣省政府公告為山坡地，竟
    與知情之庚○○基於共同犯意之聯絡，意圖為他人不法之利益，由庚○○負責承
    包該廟宇之整修改建工程，共同未經主管機關及李哲聖許可及同意，於八十七年
    十月間，利用不知情之丁○○駕駛挖土機擅自在前開省有及私有山坡地內，沿舊
    林業便道挖掘旁邊山壁加寬路面以運送建築材料，並在舊福德宮四周整地而舖設
    水泥平台並設置水泥石階，進而拆除舊小簡陋福德宮而新建擴建增大新廟範圍，
    如附圖所示面積分別為二十平方公尺與六、二十四、六十一、三十六平方公尺及
    二十八、二八七、二三三、三六０、八二、五三平方公尺之Ａ與Ｃ、Ｄ、Ｅ、Ｆ
    及Ｊ、Ｋ、Ｌ、Ｍ、Ｎ、Ｏ部分，擅自占用開發墾殖並設置水泥階梯、水泥平台
    、廟宇、路等工作物，致生水土流失，迨於八十八年二月間為警發現而查獲。
二、案經基隆市警察局第三分局報告台灣基隆地方法院檢察署檢察官偵查起訴。
    理  由
一、訊據被告丙○○、乙○○、庚○○固坦承有於前開舖設水泥平台、設置水泥石階
    、開挖整地新建擴建增大福德宮範圍之事實，惟均矢口否認知悉土地為國有地，
    被告丙○○於原審辯稱該廟年久失修漏水又小，始出錢整修，實不知此為違法；
    於本院審理時辯稱：福德宮整修時伊僅出磁磚供整修，伊沒有擔任福德宮整修改
    建委員會之委員，系爭土地挖掘伊不知情，伊不知道何人叫己○○做的，伊交給
    丁○○的錢係乙○○寄的云云。被告乙○○於原審辯稱伊祇有出錢整修，餘則不
    知情；於本院審理時另辯稱：伊僅係出資者，出錢翻修廟宇，工程細節伊不清楚
    云云。被告庚○○於原審辯稱伊係受僱於人，且非該廟改建委員，僅承作廟身與
    廟前水泥平台及一小段樓梯；於本院審理時另辯稱：伊不是福德宮之改建委員，
    係承包福德宮山下水溝工程，山上伊僅負責蓋廟，後福德宮的人向伊僱用之挖土
    機司機另行約聘，錢也是渠等直接給司機，丁○○做伊水溝工程完畢後由他人向
    渠續出租與伊無關。勘驗報告書與伊無關，勘驗報告書之土地原係保甲路，後挖
    土機上去整修，因路過輾到土地而造成部份土地流失云云。惟查：
（一）基隆市七堵區○○○段西勢面桶寮小段第二０四、二０六、二二三地號土地之
      地目為林，均屬森林法所稱之林地，且均係台灣省所有之公有地，與同小段為
      李哲聖所有之第九五（地目為田）、九六（地目為田）、九十五之一（地目為
      旱）、九十四之二（地目為田）地號土地，全部係屬經公告並為山坡地保育利
      用條例及水土保持法範圍內之山坡地，此有基隆市安樂地政事務所八十八年八
      月十九日（八八）基安地所第七０七八號函附上開七筆土地登記謄本各一份、
      基隆市政府八十八年八月二十三四日八八基府建農字第八０二六七號函一份在
      卷可憑，並經被告等於警訊、偵查及原審審理時供承確有占地開挖建築工作物
      等情綦詳，且有基隆市警察局第三分局報告書附照片二十八張、基隆市安樂地
      政事務所函附土地複丈成果圖附卷足稽，復經原審勘驗現場查明無訛，製有勘
      驗筆錄三份及現場照片十二張可佐。被告等開挖整地新建福德宮等分別如附圖
      所示面積分別為二十平方公尺與六、二十四、六十一、三十六平方公尺及二十
      八、二八七、二三三、三六０、八二、五三平方公尺之Ａ與Ｃ、Ｄ、Ｅ、Ｆ及
      Ｊ、Ｋ、Ｌ、Ｍ、Ｎ、Ｏ部分，擅自占用開發墾殖並設置水泥階梯、水泥平台
      、廟宇'道路等工作物，亦經台灣基隆地方法院檢察署檢察官會同基隆市安樂
      地政事務所人員至現場勘驗測量在卷，有土地複丈成果圖即附圖及勘驗筆錄暨
      照片足參。又本件被告新建廟宇過程沿舊林業便道全長約二００公尺挖掘旁邊
     山壁加寬路面以運送建築材料，因該便道土質鬆軟，且無適當規劃路旁排水系
      統，已有逕流集中造成土壤流失之現象發生，除有照片附卷為憑外，復經原審
      委請國立台灣海洋大學河海工程學系李光敦教授鑑定確認在案，依其鑑定報告
      記載本地段之山坡在不受人為施工干擾情況下，應無水土流失之虞。現場
      勘察顯示，廟宇因擴建所進行之新開挖區域甚小，目前廟宇周圍之水泥平台，
      應係原黃土平台加鋪水泥而成，並非為新整平之坡面。是以被告於廟宇與水泥
      平台部份，並無造成明顯水土流失之事實。被告於擴建廟宇過程，利用舊有
      之林業道路，以鐵牛車運送鋼筋。現場勘察顯示，此林業道路全長約兩百公尺
      ，因土質鬆軟，且無適當規劃路旁排水系統，因此已有逕流集中造成土壤流失
      之現象發生。此有國立台灣海洋大學八十八年十二月九日八八海河字第八六○
      三號函附勘驗報告書一份在卷可資參照。
（二）被告丙○○於偵查時供稱：「（問：謝明傳說當時去翻修密室之前土地被整好
      ，他只是修廟而已。）答：不是，當時全部工程都由他處理，並非先由別人整
      地【提示卷內照片，廟四周遭開墾之山坡地】。（問：是否由庚○○施工整地
      ？）答：是的，如照片所示」等語（八十八年度偵字第三一九八號偵查卷第四
      十八頁正面、背面）。被告乙○○於警訊時供稱：「（問：翻修該土地廟之經
      費何處來？經費多少？是誰承包興建？）答：該土地廟之經費是委員大家共同
      募捐款而來，大家均有出錢，而掛名委員，是庚○○【基市中山區里長】所承
      包的，其他我不知道」等語（基隆市警察局第三分局八十八年五月六日筆錄第
      一頁背面、第二頁正面）。被告庚○○於警訊時供稱：「（問：是何人雇請你
      翻修基市○○○路一０四號後山坡地？擔任何工作？）答：是主任委員己○○
      、總幹事丙○○叫我依圖施工翻修土地公廟，而且也是土地整理好才叫我過去
      施工。我是小包而已」等語（基隆市警察局第三分局八十八年五月六日筆錄第
      一頁背面）。於偵查時供稱：「（問：你是否有指示丁○○配合己○○去施工
      ？）答：有」等語（八十八年度偵字第三一九八號偵查卷第五十頁正面）。又
      共同被告己○○於警訊時供稱：「（問：翻修該廟是何人承包？承包多少錢？
      ）答：是於八十七年十月八日由庚○○【基市中山區德安里里長】詳細年籍我
      不知道，是以新台幣九十五萬元承包。（問：是誰提議興建翻修？在何時？何
      處提議？）答：是於八十七年八月七日，在丙○○宅，開會是由我提議，大家
      委員同意後才翻修」等語（基隆市警察局第三分局八十八年五月六日筆錄第一
      頁背面、第二頁正面）。於偵查時供稱：「（問：土地公廟及周邊土地整理，
      【提示照片】是否由庚○○所做？）答：是的。（問：你當初請庚○○的挖土
      機工人去整廟周邊土地，是否有先請庚○○告訴該工人即丁○○配合施工？）
      答：有。（（八十八年度偵字第三一九八號偵查卷第四十九頁正面、背面、第
      五十頁正面）問：【當庭提示照片】有一大片挖掘的路，何時做的？）答：是
      庚○○施工時即挖了，是供運材料之用」等語（八十八年度偵字第三一九八號
      偵查卷第四十九頁正面、背面、第五十頁正面，八十八年度偵字第二二四八號
      偵查卷第三十四頁背面八、九行）。共同被告甲○○於警訊時供稱：「（問：
      翻修該土地廟之經費何處來？經費多少？是誰承包興建？）答：該土地廟之經
      費是委員大家共同募捐出資的，是由庚○○【基市中山區里長】所承包的，其
      年籍我不知道」等語（基隆市警察局第三分局八十八年五月六日筆錄第二頁正
      面）。共同被告戊○○於警訊時供稱：「（問：你們於何時？何地？由何人提
      議興建土地廟？）答：於八十七年九月詳細日期我不記得，土地廟經過颱風已
      破爛不堪，經鄭樹叢提議興建，在基隆市○○○路一０四號外面，經各位委員
      通過，再募捐款項興建。（問：是請人來興建土地廟？）答：是請基市中山區
      德安里里長庚○○包工興建。（問：土地廟旁的土地是何人所開挖？）答：是
      因要建土地廟的建材的搬運而開挖的」等語（基隆市警察局第三分局八十八年
      五月六日筆錄第一頁背面、第二頁正面）。足見本件係由丙○○與乙○○、己○○、甲○○、戊○○、鄭貴朝等人委請知情之庚○○，由庚○○負責承包該
      廟宇之整修改建工程。查被告乙○○、丙○○均為該福德宮廟委員，丙○○前
      亦曾有違反山坡地保育利用條例案件前科，經法院判處有罪科刑確定並執行完
      畢在案，衡情本應對再開發山坡地一事提高警覺，謹慎從事，焉有未經查核有
      關土地事項及向主管機關報備，即逕為之之理，所辯俱屬事後卸責之詞，殊無
      可取。另被告己○○於偵查中供稱相片上之挖掘路係庚○○施工時所挖，為供
      運送建廟材料之用等語明確，是被告庚○○有開挖整地施工之行為即堪認定，
      被告己○○嗣於原審審理時翻異前詞，改稱該路非庚○○所挖掘，於本院審理
      時改稱伊不知係透過庚○○承包拆除廟宇或係直接僱用司機云云，顯係事後袒
      護飾詞，不足採信。證人丁○○於偵查及本院審理時雖證稱起先係庚○○請伊
      去做工，後來該工程完畢，伊正要離去，己○○及丙○○就要伊去幫他們挖土
      ，伊去工作二天，向丙○○領工資共一萬多元等語。惟查共同被告己○○於警
      訊於偵查已供稱當初請庚○○的挖土機工人去整廟周邊土地，有先請庚○○告
      訴該工人即丁○○配合施工，至於廟旁一大片挖掘的路是庚○○施工時即挖了
      ，是供運材料之用等語。況該廟宇整修改建工程既係由被告庚○○承包，則工
      人由其僱用施工乃當然之事，因此工人丁○○為配合廟宇整修運送材料之用而
      挖掘的路，豈能謂與被告庚○○無關？是證人丁○○所為上開證詞顯係袒護被
      告之詞，被告庚○○所辯伊係受僱於人，且非該廟改建委員，僅承作廟身與廟
      前水泥平台及一小段樓梯；伊原係承包福德宮山下水溝工程，山上伊僅負責蓋
      廟，後福德宮的人向伊僱用之挖土機司機另行約聘，錢也是渠等直接給司機。
      丁○○做伊水溝工程完畢後由他人向渠續出租與伊無關云云，亦不足採。
二、綜上所述，本件事證至為明確，被告之犯行均堪以認定，自均應依法予以論科。
    核被告丙○○、乙○○、庚○○所為，均係同時觸犯森林法第五十一條第一項之
    於他人森林內擅自設置工作物罪及山坡地保育利用條例第三十四條第一項之在於
    公有及他人山坡地內擅自設置工作物罪、水土保持法第三十二條第一項前段之公
    有及私人山坡地內未經同意擅自占用，致生水土流失罪。又森林法第五十一條第
    一項、山坡地保育利用條例第三十四條第一項之構成要件與水土保持法第三十二
    條第一項前段之構成要件相同，後者另規定在他人山坡地內擅自墾植致生水土流
    失之特別要件，被告所犯三罪間屬於法規競合關係。而山坡地保育利用條例雖於
    八十七年一月七日修正公布，相對於水土保持法為後法，然水土保持法為山坡地
    保育利用條例之特別法，故依「新普通法不能變更舊特別法」之原則，應僅適用
    具特別關係之水土保持法第三十二條第一項之罪處斷，附此敘明。被告丙○○、
    乙○○、庚○○與己○○、甲○○、戊○○、鄭貴朝、間有犯意之聯絡及行為之
    分擔，均為共同正犯。渠等利用不知情之丁○○犯罪，為間接正犯。又公訴人雖
    漏未論及森林法第五十一條第一項之法條（除右揭九五、九六、九十五之一、九
    十四之二地號為田、旱地外，均為林地），惟其事實同一，自在本院審理範圍內
    ，併此敘明。再公訴人認被告另涉有刑法第三百二十條第二項竊佔罪嫌，因山坡
    地保育利用條例及水土保持法之論罪法條均含有竊佔性質，爰不另論罪，附此敘
    明。再查被告丙○○前曾於民國八十四年間，因違反山坡地保育利用條例案件，
    經法院判處有期徒刑一年確定，並於八十五年四月十三日執行完畢，此有本院被
    告全國前案紀錄表一份在卷可稽，其於五年之內再犯本件有期徒刑以上之罪，為
    累犯，應依法加重其刑。
三、原審認被告丙○○、乙○○、庚○○三人罪證明確，予以論罪科刑，固非無見。
    惟查被告丙○○、乙○○、庚○○與己○○、甲○○、戊○○、鄭貴朝間有犯意
    之聯絡及行為之分擔，均為共同正犯。渠等利用不知情之丁○○犯罪，為間接正
    犯。原判決主文、事實及論結欄以共犯論處，惟理由欄漏未論述共犯，又漏未論
    述間接正犯。就被告丙○○成立累犯部分，理由欄漏未詳述成立之要件（未載明
    五年之內再犯本件有期徒刑以上之罪，為累犯。僅記載．．．．【被告丙○○確
    有如前述事實欄之本罪，為累犯】等語），均有未洽。被告等上訴意旨矢口否認
    犯罪，被告庚○○並稱：伊縱有承攬鋪設﹁福德宮﹂側旁之水泥石階之事實，惟
    該段水泥石階僅有六、七公尺長，係同案被告己○○及丙○○為連接通到山下約
    五十公尺舊有階梯之用，且該段土地在伊鋪設水泥以前，同案被告己○○等人即
    已僱請他人整平，足見伊僅依同案被告己○○等人之指示，單純鋪設水泥石階之
    事實，並未致水土流失之結果。至於伊所承包之廟宇與水泥平台部分，依據勘驗
    報告書記載，並未造成水土流失之現象。伊既非「福德宮」整修改建委員會之委
    員，僅單純承攬福德宮之廟身、廟前水泥平台及一小段樓梯等工程，並不知福德
    宮係座落於台灣省政府公告之山坡地上，亦不知同案被告己○○等人翻修「福德
    宮」未經主管機關之許可及同意，依據同案被告己○○及丙○○所提供之「施工
    圖」內容，伊承攬之施工範圍，既不包括開挖整地之部分，亦不包括「福德宮」
    水電之安裝及施工材料之運送，且證人即挖土機司機丁○○於偵查中亦明白證稱
    ：有在完成基隆市政府之水溝工程後，受同案被告己○○及丙○○二人之僱用，
    開挖土機至山上開挖整地之行為，事後亦有向丙○○領取開挖整地之工資新台幣
    一萬多元等語。原審遽認定伊有開挖整地之行為，自有違誤云云。惟查被告於廟
    宇與水泥平台施工部分，雖未造成明顯水土流失之事實。惟林業道路部分全長約
    兩百公尺，因土質鬆軟，且無適當規劃路旁排水系統，因此已有逕流集中造成土
    壤流失之現象發生。業經國立台灣海洋大學鑑定屬實，有如上述。又被告庚○○
    既係受福德宮整修改建委員會委請負責承包該廟宇之整修改建工程，則工人由其
    僱用施工乃當然之事，因此工人丁○○為配合廟宇整修運送材料之用而挖掘道路
    ，自與被告庚○○之施工僱用有關，是故被告等上訴否認犯罪，均係卸責之詞，
    渠等上訴核無理由，惟原判決既有如上述可議之處，自應由本院將原判決撤銷改
    判。爰審酌被告犯罪之動機、目的，及犯罪所生危害等一切情狀，各量處如主文
    所示之刑，以資懲儆。另查被告乙○○、庚○○前均未曾受有期徒刑以上刑之宣
    告，分別有台灣基隆地方法院檢察署刑案資料查註紀錄表及台灣高等法院檢察署
    刑案紀錄簡覆表各二份附卷可稽，渠二人因一時失慮致罹刑章，屬偶發犯罪，本
    院認其等經此科刑教訓後，當知所警惕，應均無再犯之虞，因認對渠二人所宣告
    之刑，以暫不執行為適當，併予諭知均緩刑二年，以勵來茲而啟自新。至如附圖
    編號Ａ與Ｃ、Ｄ、Ｅ、Ｆ及Ｊ、Ｋ、Ｌ、Ｍ、Ｎ、Ｏ部分所示之水泥石階與新建
    廟宇及開發林業道路山坡地之路面挖土部分等工作物，均依法宣告沒收。
據上論斷，應依刑事訴訟法第三百六十九條第一項前段、第三百六十四條、第二百九
十九條第一項前段，水土保持法第三十二條第一項、第五項、刑法第十一條前段、第
二十八條、第四十七條、第七十四條第一款，判決如主文。
本案經檢察官吳慎志到庭執行職務。
中    華    民    國    八十九    年      五        月        十八      日
                            臺灣高等法院刑事第十七庭
                                審判長法  官  陳  正  雄
                                      法  官  林  勤  純
                                      法  官  許  錦  印
右正本證明與原本無異。
如不服本判決應於收受送達後十日內向本院提出上訴書狀，其未敘述上訴之理由者並
得於提起上訴後十日內向本院補提理由書（均須按他造當事人之人數附繕本）。
                                      書記官  黃  德  煌
中    華    民    國    八十九    年      五        月      二十四      日
附錄本案論罪科刑法條：
水土保持法第三十二條第一項、第五項
在公有或私人山坡地或國、公有林區或他人私有林區內未經同意擅自墾殖、占用或從
事第八條第一項第二款至第五款之開發、經營或使用，致生水土流失或毀損水土保持
之處理與維護設施者，處六月以上五年以下有期徒刑，得併科新臺幣六十萬元以下罰
金。但其情節輕微，顯可憫恕者，得減輕或免除其刑。
犯本條之罪者，其墾殖物、工作物、施工材料及所使用之機具沒收之。


司法院資訊處製作；財團法人民間司法改革基金會備份。
